【裁判字號】    99,訴,326
【裁判日期】    991027
【裁判案由】    請求返還土地
【裁判全文】
臺灣屏東地方法院民事判決               99年度訴字第326號
原      告  戊○○
訴訟代理人  陳清朗律師
被      告  丁○○
被      告  乙○○
被      告  己○○
追加被告    丙○○
兼上一人訴  甲○○
訟代理人
上列當事人間請求返還土地事件，本院於民國99年10月13日言詞
辯論終結，判決如下：
    主      文
被告己○○應將坐落屏東縣萬丹鄉○○段22地號土地上，如附圖
所示編號D 部分面積四一三點六三平方公尺之鐵架屋拆除，及如
附圖所示編號C 部分面積五五八點０六平方公尺土地，合計九七
一點六九平方公尺土地返還原告。
被告乙○○應將上開土地上，如附圖所示編號E 部分面積九三三
點八二平方公尺土地返還原告。
被告甲○○、丙○○應將上開土地上，如附圖所示編號F 部分面
積一三六五點七二平方公尺之土地上檸檬樹及如附圖所示編號G
部分面積九點二０平方公尺之木造工寮拆除，合計一三七四點九
二平方公尺土地返還原告。
被告丁○○應將上開土地上，如附圖所示編號H 部分面積九００
點０三平方公尺之土地上檸檬樹除去，並將上開土地返還原告。
訴訟費用由被告負擔。
本判決第一項於原告以新臺幣壹拾陸萬捌仟元為被告己○○供擔
保、第二項於原告以新臺幣壹拾陸萬元為被告乙○○供擔保、第
三項於原告以新臺幣貳拾萬柒仟元為被告甲○○及丙○○供擔
保、第四項於原告以新臺幣壹拾伍萬伍仟元為被告丁○○供擔保
後，各得為假執行。
    事實及理由
一、按訴狀送達後，原告不得將原訴變更或追加他訴。但經被告
    同意及擴張或減縮應受判決事項之聲明者，不在此限，民事
    訴訟法第255 條第1 項第1 款、第3 款分別定有明文。查本
    件原告於起訴狀送達後，追加被告甲○○、丙○○，經被告
    等於審理中同意。又原告原請求被告丁○○應將系爭土地中
    面積2349.67 平方公尺之土地拆除地上物後返還原告、被告
    乙○○應將系爭爭土地中面積1320.32 平方公尺之土地返還
    原告、被告己○○應將系爭土地中面積660.16平方公尺之土
    地拆除地上物後返還原告，嗣於審理中減縮被告丁○○、乙○○返還土地面積各為900.03平方公尺、933.82平方公尺，
    擴張被告己○○返還土地面積為971.69平方公尺，核符上開
    法條規定，應予准許，先行敘明。
二、原告主張：
（一）坐落屏東縣萬丹鄉○○段22地號土地（下稱系爭土地）、
    面積5580.19 平方公尺，係原告所有，有土地登記謄本可稽
    ，詎被告丁○○、乙○○、己○○、甲○○、丙○○等均無
    任何正當權源而占用系爭土地，經鈞院囑託屏東地政事務所
    就系爭土地為被告占用之位置、面積實地測量後，被告己○○占用系爭土地如附圖所示編號C 部分面積558.06平方公尺
    及附圖所示編號D 部分鐵架屋面積413.63平方公尺，合計占
    用971.69平方公尺，有照片可稽，被告乙○○占用系爭土地
    如附圖所示編號E 部分面積933.82平方公尺土地堆放廢土，
    有照片可稽，被告甲○○、丙○○二兄弟共占用系爭土地如
    附圖所示編號F 部分面積1365.72 平方公尺種植檸檬樹及編
    號G 部分面積9.20平方公尺之木造工寮，有照片可稽，被告
    丁○○占用系爭土地如附圖所示編號H 部分面積900.03平方
    公尺種植檸檬樹，有照片可稽。
（二）按所有人對於無權占有或侵奪其所有物者，得請求返還之
    ，民法第767 條定有明文，原告本於所有權之法律關係，爰
    依前開法條規定請求被告拆除占用系爭土地上之地上物及返
    還土地，並聲明：1 、被告己○○應將系爭土地上，如附圖
    所示編號D 部分面積413.63平方公尺之鐵架屋拆除，連同如
    附圖所示編號C 部分面積558.06平方公尺土地，合計971.69
    平方公尺土地返還原告。2 、被告乙○○應將系爭土地上，
    如附圖所示編號E 部分面積933.82平方公尺土地返還原告。
    3 被告甲○○、丙○○應將系爭號土地上，如附圖所示編號
    F 部分面積1365.72 平方公尺之土地上檸檬樹及附圖所示編
    號G 部分面積9.20平方公尺之木造工寮拆除，合計1374.92
    平方公尺土地返還原告。4 、被告丁○○應將系爭土地上，
    如附圖所示編號H 部分面積900.03平方公尺之土地上檸檬樹
    除去，並將上開土地返還原告。5 原告就前述第一、二、三
    、四項願供擔保，請准宣告假執行。
三、被告抗辯：
（一）被告己○○：被告目前占用系爭土地如附圖的C 、D 部分
    ，有蓋鐵皮屋在居住使用，被告沒有系爭土地權狀，但土地
    是祖先留下來給被告使用到現在。
（二）被告乙○○：被告沒有系爭土地權狀，但土地是祖先留下
    來一直使用到現在，被告占用系爭土地如附圖的E 部分，以
    前是種稻子及檸檬，目前是租給台鐵堆放廢土，租約到明年
    1 月25日。原告就算要回土地，也應該補償被告。
（三）被告甲○○、丙○○：被告有占用系爭土地如附圖的F 部
    分，種植檸檬，土地是租先留下來給被告種植的，被告沒有
    土地權狀，土地原本是砂石地，沒有道路，是被告祖先慢慢
    辛苦開墾經營，原告是在67年拿到權狀，之前被告都有繳地
    租，被告已經耕種很久了，並不是去占用他人土地，是因祖
    先原本就在系爭土地上耕作。系爭土地若確實是原告所有，
    被告願意承租。
（四）被告丁○○：被告占用的是如附圖的H 部分，被告沒有土
    地權狀，土地是祖先留下來的，被告在系爭土地上耕作已經
    有四十幾年了。
（五）被告等均聲明：駁回原告之訴。
四、兩造不爭執之事實：
（一）對於屏東地政事務所99年8 月20日繪製之系爭土地複丈成
    果圖，兩造均無意見。
（二）被告等占用系爭土地，各如上開複丈成果圖。
五、兩造爭執之事項：
（一）被告等占用系爭土地有無正當權源？
（二）原告本於民法第767 條物上請求權之法律關係訴請被告等
    返還土地有無理由？
六、本院之判斷：茲就上開兩造協議簡化之爭執事項審酌如下：
    按所有人對於無權占有或侵奪其所有物者，得請求返還之。
    對於妨害其所有權者，得請求除去之。有妨害其所有權之虞
    者，得請求防止之；民法第767 條定有明文。本件原告主張
    之事實，業據提出系爭土地登記簿謄本、現場照片6 張為證
    ，並經本院於99年8 月17日會同兩造及屏東地政事務所人員
    前往系爭土地履勘無訛，此有勘驗筆錄及複丈成果圖（如附
    圖）在卷可稽，且為被告所不爭執。被告雖一致辯稱：系爭
    土地是祖先留下來由其等占用至今等語；惟查被告等已自承
    並無系爭土地權狀，又未能舉證證明有何權源使用系爭土地
    ，顯屬無權占有，堪信原告主張為真正。從而，原告既為系
    爭土地已登記之所有權人，則其依上開法條之規定，請求：
    1 、被告己○○將系爭土地上，如附圖所示編號D 部分面積
    413.63平方公尺之鐵架屋拆除，連同如附圖所示編號C 部分
    面積558.06平方公尺土地，合計97 1.69 平方公尺土地返還
    原告。2 、被告乙○○將系爭土地上，如附圖所示編號E 部
    分面積933.82平方公尺土地返還原告。3 被告甲○○、丙○○將系爭號土地上，如附圖所示編號F 部分面積1365.72 平
    方公尺之土地上檸檬樹及附圖所示編號G 部分面積9.20平方
    公尺之木造工寮拆除，合計1374.92 平方公尺土地返還原告
    。4 、被告丁○○應將系爭土地上，如附圖所示編號H 部分
    面積900.03平方公尺之土地上檸檬樹除去，並將上開土地返
    還原告，於法有據，應予准許。至於原告是否需補償被告等
    人地上物之損失，因未據起訴，亦無同時履行抗辯之問題。
    又原告是否願意出租系爭土地，屬原告之權利，且均不在
    本件審理範圍，被告等前述辯解，自無足取，附此敘明。
七、假執行之宣告：
    原告陳明願供擔保，聲請宣告假執行，核無不合，爰各酌定
    相當擔保金額准許之。
八、結論：原告之訴為有理由，依民事訴訟法第78條、第85條第
    1項、第390 條第2 項判決如主文。
中    華    民    國    99    年    10    月    27    日
                  民事第一庭    法  官  胡晏彰
正本係照原本作成。
如對判決上訴，須於判決送達後20日內向本院提出上訴狀，其未
表明上訴理由者，應於提出上訴後20日內向本院補提理由書狀（
均須按他造當事人之人數附繕本）。
如委任律師提起上訴者，應一併繳納上訴審裁判費。
中    華    民    國    99    年    10    月    27    日
                                 書記官  郭松菊

司法院資訊處製作；財團法人民間司法改革基金會備份。
